【裁判字號】    99,重訴,532
【裁判日期】    991222
【裁判案由】    損害賠償
【裁判全文】
臺灣臺中地方法院民事判決  99年度重訴字第532號
原      告  江美苗
被      告  蔡正寬
上列當事人間請求損害賠償事件，本院於民國99年12月3日言詞
辯論終結，判決如下：
    主    文
原告之訴及假執行之聲請均駁回。
訴訟費用由原告負擔。
    事實及理由
壹、原告主張：
一、被告蔡正寬於民國97年10月16日上午8時30分許，駕駛車牌
    號碼6Q-1037號自小客車，沿台中市○○路往柳川東路方向
    行駛，行經民權路與三民路二段之交岔路口前，本應注意車
    前狀況，隨時採取必要之安全措施，而依當時情形天候晴、
    日間自然光線、路面為柏油之市區道路○道路乾燥、無缺陷
    、無障礙物、視距良好，尚無不能注意之情事，乃竟疏未注
    意，適有訴外人廖述言騎乘車牌號碼HS3-850號機車沿民權
    路往平等街方向騎入上開交岔路口，被告見狀曾煞車，惟仍
    造成其所駕駛之汽車右前車頭碰撞訴外人廖述言騎乘之機車
    ，導致訴外人廖述言人車倒地，受有顏面部外傷、顱內出血
    等傷害，經送往行政院衛生署台中醫院（下稱台中醫院）急
    救，延至同日13時5分許不治死亡。
二、系爭交通事故發生時，現場天候睛、日間自然光線、路面為
    柏油之市區道路○道路乾燥、無缺陷、無障礙物、視距良好
    ，則被告於左轉綠燈號誌亮起時，如有確實注意車前狀況，
    當足以看見被害人之行車動向。然被告於刑事案件中辯稱其
    於左轉綠燈亮起時，前方無來車乙事，足以證明被告並未注
    意車前（即訴外人廖述言來車方向）狀況，隨即開始行進左
    轉，故被告對於系爭交通事故之發生確有過失。又刑事案件
    偵查期間之鑑定，似有未考量被告確實可注意列車前狀況，
    遽認被告無肇事因素乙節，並非可信。基上以言，系爭交通
    事故係因被告於駕駛車輛時涉有違反交通法規，而與訴外人
    廖述言發生碰撞，致使訴外人廖述言傷重不治死亡。職是，
    訴外人廖述言之死亡與原告因此所受一切損害，與被告駕駛
    過失行為間確有相當因果關係，是依民法第184條第1項前段
    、第192條第1、2項、第194條之規定，自應由被告對原告所
    受損害負賠償責任。是以，被告應賠償原告殯葬費用71,950
    元、法定扶養義務費用430萬7261元及精神慰撫金200萬元，
    扣除原告因系爭事故領得強制險之保險金25萬元，原告得請
    求被告賠償之總金額為612萬9211元（計算式：71950＋
    0000000＋00000000000000＝0000000）。
三、並聲明：被告應給付原告612萬9211元，及自起訴狀繕本送
    達被告翌日起至清償日止，按年息百分之五計算之利息，並
    願供擔保，請准予宣告假執行。
貳、被告則以：
一、被告於系爭交通事故所涉之過失致死罪嫌，業據本院以98年
    度交易字第4l5號判決為無罪之諭知，嗣檢察官不服提起上
    訴，亦經台灣高等法院台中分院(下稱台中高分院)以99年度
    上易字第526號判決駁回，是被告所涉之刑事責任已受無罪
    判決確定。次者，系爭交通事故經本院刑事庭送請臺灣省臺
    中市區車輛行車事故鑑定委員會鑑定，其鑑定結果認為「廖
    述言駕駛重機車違反號誌指示（左轉箭頭綠燈時段)直行駛
    入路口失控摔倒滑前撞及對向左轉彎車，為肇事原因；蔡正
    寬（即被告）駕駛自小客車無肇事因素」，後該案告訴人（
    即原告）不服，請求法院送請覆議，而覆議結果亦為相同之
    認定。再者，由臺中高分院99年度上易字第526號刑事判決
    理由足知，對系爭交通事故應負責者為訴外人廖述言，而非
    被告。基上，被告對系爭交通事故並無任何過失可言，是故
    原告依民法第184條第1項前段、第192條第1、2項、第194條
    之規定，請求被告應對原告所受損害負賠償責任，尚乏所據
    ，即難憑採。
二、並聲明：原告之訴駁回。
參、爭執與不爭執事項：
一、不爭執事項：
（一）訴外人廖述言騎乘車牌號碼HS3-850號機車沿台中市○○
      路往平等街方向行駛，與被告駕駛車牌號碼6Q-1037號自
      小客車沿台中市○○路往柳川東路方向行駛，雙方於97年
      10 月16日上午8時30分許，在台中市○○路與三民路二段
      交叉路口發生碰撞事故。
（二）訴外人廖述言因系爭事故而受有顏面部外傷、顱內出血等
      傷害，廖述言經送往台中醫院急救，延至97年10月16 日
      13時5分許不治死亡。
（三）被告蔡正寬因本件交通事故前經台灣台中地方法院檢察署
      檢察官以涉犯過失致死罪嫌提起公訴，經本院刑事庭以98
      年度交易字第415號刑事判決判處被告無罪，檢察官不服
      提起上訴，再經臺中高分院以99年度上易字第526號刑事
      判決駁回檢察官之上訴，維持被告無罪確定。
（四）訴外人廖述言之殯葬費用共計287,800元（原證2參照）。
（五）原告因系爭事故領得強制險之保險給付為25萬元。
二、爭執之事項：
（一）被告對於系爭交通事故之發生，是否有過失？如有過失，
      其過失比例為何？
（二）原告請求被告賠償喪葬費、扶養費及精神慰撫金等，是否
      有理由？
肆、法院之判斷：
一、被告對於系爭交通事故之發生並無過失，是被告無須就原告
    因訴外人廖述言死亡所生之損害負侵權行為損害賠償責任：
    原告主張系爭交通事故發生時，現場天候睛、日間自然光線
    、路面為柏油之市區道路○道路乾燥、無缺陷、無障礙物、
    視距良好，則被告於左轉綠燈號誌亮起時，如有確實注意車
    前狀況，當足以看見被害人之行車動向。然被告於刑事案件
    中辯稱其於左轉綠燈亮起時，前方無來車乙事，足以證明被
    告並未注意車前（即訴外人廖述言來車方向）狀況，隨即開
    始行進左轉，故被告對於系爭交通事故之發生確有過失云云
    ，被告以前揭情詞置辯。經查：
（一）按當事人主張有利於己之事實者，就其事實有舉證之責任
      ，民事訴訟法第277條前段定有明文。此所謂舉證係指就
      爭訟事實提出足供法院對其所主張者為有利認定之證據而
      言，若所舉證據，不能對其爭訟事實為相當之證明，自無
      從認定其主張為真正。次按因故意或過失，不法侵害他人
      之權利者，負損害賠償責任，為民法第184條第1項前段所
      明定，是一般侵權行為損害賠償之債，須以行為人有故意
      過失為不法行為，以及損害之發生為要件，且二者間有相
      當因果關係為成立要件，若不合於上開成立要件，自難謂
      有損害賠償之請求權存在（最高法院48年台上字第481號
      判例要旨參照）。本件原告主張依侵權行為之法律關係請
      求被告負損害賠償責任，自應就被告有故意或過失之不法
      行為並致其受有損害，且兩者之發生有相當因果關係存在
      等事實舉證證明，始足認其已盡舉證責任。又所謂過失，
      係指行為人雖非故意，但按其情節，應注意、能注意而不
      注意，或對於侵權行為之事實，雖預見其發生，而確信其
      不發生者而言（最高法院87年度台上字第78號判決參照）
      。復按汽車駕駛人對於防止危險發生之相關交通法令之規
      定，業已遵守，並盡相當之注意義務，以防止危險發生，
      始可信賴他人亦能遵守交通規則並盡同等注意義務，若因
      此而發生交通事故，得主張信賴原則為由免除過失責任（
      最高法院84年台上字第5360號判例意旨參照）。
（二）查前開刑事案件之證人即承辦員警王凱政於刑事案件第一
      審具結證稱：當時伊看監視器畫面，死者（即廖述言）本
      來是走現場圖上的直行中間外快車道，因為當時外快車道
      前方自小客車已經預作停車準備，死者當時是要作超越的
      動作，由外快車道轉往左，從左轉車道及外快車道中間作
      超越的動作，超越2輛自小客車之後，右向回到死者原來
      行駛的外快車道中間等語；又證稱現場號誌是對稱式的設
      計，秒差都完全一樣等語（本院98年度交易字第415號刑
      事卷宗第64頁、第65頁反面參照），前揭證詞核與刑事案
      件之附帶民事訴訟代理人謝明珍提出之監視錄影光碟翻拍
      照片相符（本院98年度交易字第415號刑事卷宗第80至82
      頁參照）。第查，上開刑事案件之檢察官於偵查庭當庭勘
      驗現場監視錄影光碟後，結果為「一97年10月16日上午8
      時30分5秒：1.被告所駕駛之自小客車出現在三民路與民
      權路口（被告係沿民權路往柳川東路方向開），且左轉欲
      行駛三民路。2.被告之對向車道之車輛（即沿民權路往平
      等街方向行駛之車輛）停止，但死者之機車仍繼續往前騎
      。3.無法看清楚現場燈光號誌情形。」等情（台中地檢署
      97年度偵字第26654號偵查卷第23、24頁參照）。綜上各
      情觀之，當時廖述言所騎乘機車行向前方已有2輛自小客
      車預作停車準備，同向左轉車道自小客車亦已開始左轉，
      訴外人廖述言之機車仍向左快速超越前方2輛自小客車疾
      駛進路口；及該交岔路口號誌既係對稱式設計、秒差完全
      相同，則被告駕車行向之燈光號誌雖被大樓遮掩不明，然
      被告所駕駛之自小客車於對向直行之自小客車停止、左轉
      彎自小客車左轉時，近乎同時左轉，故被告應無違反號誌
      而左轉等情節。據上益徵，廖述言騎乘之機車於行經上開
      交岔路口時，乃直行穿越該交岔路口而違規闖越紅燈（直
      行紅燈、左轉箭頭綠燈）。是被告辯稱當時遵守左轉箭頭
      綠燈指示左轉乙節，尚堪採信。
（三）復查，台中高分院99年度交上易字第526號過失致死案於
      99年6月14日準備程序中當庭勘驗系爭路口監視光碟，而
      勘驗結果：「8：30（分）：05（秒）：01（碼）：對向
      車道左轉車輛開始左轉移動，而畫面中因大樓建築遮蔽，
      尚未出現被告所駕駛車輛，不知是否已起步；8：30（分
      ）：05（秒）：87（碼）：畫面出現被告所駕駛車輛車頭
      約四分之一，且車頭已略偏左彎；8：30（分）：06（秒
      ）：15（碼）：畫面出現被告駕駛車輛約二分之一車身，
      且其左彎幅度約與對向左轉車同；8：30（分）：06（秒
      ）：47（碼）：被告駕駛車輛略微停住，此時約跨越一個
      車道（此路口為4線道，單向為2線道）；8：30（分）：
      06（秒）：87（碼）：被害人駕駛機車已傾斜接近跌倒；
      8：30（分）：07（秒）：14至79（碼）：被害人駕駛機
      車跌倒滑向被告所駕駛車輛，產生碰撞（14碼起，機車滑
      向被告駕駛車輛車頭，畫面中已不見大部分機車身影，至
      79碼機車定住倒於被告駕駛車輛前方）；8：30（分）：
      07（秒）：14（碼）：此時對向左轉車輛已跨越一個車道
      ，且與二者轉彎角度一致，離路口機車停等區距離約為一
      致。」。又查，台中高分院99年度交上易字第526號刑事
      判決理由四、(二)、4、(2)中認定被告車輛及廖述言之機車
      碰撞前3秒中之情形如下：「廖述言騎乘之機車於畫面時
      間08：30：04（上午8時30分4秒，以下同）出現於畫面，
      於08：30：07與被告（即本件被告）駕駛之自小客車碰撞
      。碰撞前廖述言之機車由柳川東街沿民權路外快車道往平
      等街方向行駛，快至三民路路口時，因外快車道前有2輛
      自小客車已開始做停車準備，廖述言之機車遂向左切換至
      外快車道與左轉專用道中間行駛，過停止線後（08：30：
      06：14），又向右回到原本外快車道行駛路線，數公尺後
      即滑倒連人帶車滑向被告駕駛之自小客車車頭（08：30：
      07：14），在碰撞之前造成4.5公尺之刮地痕。」（上開
      刑事判決第7頁參照）。據上足見，訴外人廖述言騎乘之
      機車先行倒地後，再滑撞被告駕駛之自小客車。
（四）另查，廖述言之機車先由左邊快速超越前方2輛自小客車
      ，再右轉回原車道，於08：30：06：14過停止線，至08：
      30：07：14發生碰撞時，距離不及10公尺（道路交通事故
      現場圖參照），在僅僅約於1秒中之時間內，廖述言之機
      車先行倒地、滑撞停於被告駕駛之自小客車車頭，以前述
      2車碰撞時，被告所駕駛之自小客車呈左轉向且停止在交
      岔路口內、已逾路口中心處之情形，衡諸一般經驗法則，
      實難苛求被告尚能注意右前方違規闖紅燈、於車陣中（對
      向2輛自小客車左方）瞬間變換車道疾駛而來之機車。基
      此益徵，被告駕駛自小客車業已遵守交通規則，於左轉箭
      頭綠燈亮起時始發動起步，前進約6.1公尺（本院98年度
      交易字第415號刑事卷宗第47頁之員警職務報告參照），
      因聽聞異常聲響（機車倒地刮地滑行聲），遂緊急煞車；
      而廖述言騎乘之機車於紅燈左轉箭頭綠燈亮時，依規定已
      不得直行進入交岔路口，竟違反紅燈之指示，強行進入交
      岔路口，且違規由外快車道左側超車，進入交岔路口後，
      再向右偏回外快車道，因失控人車倒地，致滑撞於前方被
      告所駕駛已緊急剎車之自小客車前車頭，由此足知，廖述
      言並非遭到被告駕駛之自小客車疏未注意車前狀況而撞擊
      所致。
（五）再查，台灣省台中市區車輛行車事故鑑定委員會鑑定結果
      認定「廖述言駕駛重機車違反號誌指示（左轉箭頭綠燈時
      段）直行駛入路口失控摔倒滑前撞及對向左轉彎車，為肇
      事原因；蔡正寬駕駛自小客車無肇事因素。」，此有該委
      員會98年9月21日中市行字第0985402737號函送之鑑定意
      見書1份附卷可稽；上開鑑定再經送請覆議，亦為相同之
      認定，並有台灣省車輛行車事故覆議鑑定委員會99年1月
      21日覆議字第0996200234號函覆意見1份附卷可證。基上
      足徵，被告駕車固應注意其車前狀況，惟其於紅燈左轉箭
      頭綠燈亮起，甫左轉起步時，發覺異常之聲音，遂立即採
      取必要之剎車動作，實難認有何疏未注意車前狀況之情事
      ，易言之，被告於防止損害之發生，已盡相當之注意。是
      故被告對於訴外人廖述言騎乘之機車因直行違規闖越紅燈
      ，而失控倒地，致滑行碰撞被告自小客車前車頭處，經送
      醫急救不治死亡等情節，誠難避免，依上述信賴原則，當
      不宜令被告負過失之責。從而，被告毋須就原告因訴外人
      廖述言死亡所生之損害負侵權行為損害賠償責任。
二、原告固主張其因訴外人廖述言之死亡，分別受有下列損害，
    即原告受有支付訴外人廖述言之喪葬費用71,950元、法定扶
    養費430萬7261元及精神慰撫金200萬元，扣除原告領取之汽
    車強制險25萬元後，尚有612萬9211元之損害，惟依前述，
    被告既毋庸就訴外人廖述言之死亡結果負侵權行為損害賠償
    責任，則原告請求被告賠償之項目及金額是否可採，即無進
    一步審究之必要。
三、綜上所述，被告駕駛自小客車與訴外人廖述言騎乘機車發生
    擦撞時，並無疏未注意車前狀況，即無肇事原因，尚難認被
    告就本件交通事故之發生有何過失責任可言，故被告不負民
    法第184條第1項前段規定之侵權行為損害賠償責任。從而，
    原告請求被告賠償612萬9211元，及自本訴狀繕本送達翌日
    起至清償日止，按年息百分之5計算之利息，即無理由，應
    予駁回。又原告之訴既經駁回，其假執行之聲請亦失所依據
    ，併予駁回。
四、本件事證已臻明確，兩造其餘攻擊防禦方法，核與判決結果
    不生影響，爰不逐一論述。
伍、訴訟費用負擔之依據：民事訴訟法第78條。
中    華    民    國    99    年    12    月    22    日
                  民事第一庭    法  官  陳學德
正本係照原本作成。
如對本判決上訴，須於判決送達後20日內向本院提出上訴狀。如
委任律師提起上訴者，應一併繳納上訴審裁判費。
中    華    民    國    99    年    12    月    22    日
                                書記官  林錦源

司法院資訊處製作；財團法人民間司法改革基金會備份。
